【裁判字號】    99,訴,1832
【裁判日期】    990827
【裁判案由】    返還墊款
【裁判全文】
臺灣臺北地方法院民事判決              99年度訴字第1832號
原      告  謝振琪
被      告  臺灣警察專科學校
法定代理人  陳連禎
訴訟代理人  盧國勳律師
複 代理 人  歐德芳律師
當事人間請求返還墊款事件，經本院於中華民國99年8 月12日言
詞辯論終結，判決如下：
    主      文
被告應給付原告新台幣壹佰零陸萬貳仟玖佰捌拾元，及自民國
九十九年一月二十一日起至清償日止，按年息百分之五計算之利
息。
訴訟費用由被告負擔。
    事實及理由
甲、程序方面：
一、本件原告經合法通知，未於最後言詞辯論期日到場，核無民
    事訴訟法第三百八十六條所列各款情形，應依被告之聲請，
    由其一造辯論而為判決。
二、按訴狀送達後，原告不得將原訴變更或追加他訴，但擴張或
    減縮應受判決事項之聲明者，不在此限，民事訴訟法第二百
    五十五條第一項第三款定有明文。本件原告起訴時聲明請求
    被告給付新台幣（下同）1,069,585 元及自起訴狀繕本送達
    翌日起之法定遲延利息；嗣於民國99年5 月12日以書狀減縮
    其應受判決事項之聲明為：被告應給付原告1,062,983 元及
    自起訴狀繕本送達翌日起之法定遲延利息（見本院卷第81頁
    、第90頁）。經核合於前開法條規定，應予准許。
乙、得心證之理由：
一、原告主張：
  (一)原告自90年3 月起至被告學校任職，並受分派至出納組任事
    ，負責處理薪資相關業務，後於91年7 月間改分派負責處理
    學生賠償訓練費業務。被告於93年6 月24日抽查出納事務時
    ，發現學生賠償訓練費計有六筆共1,062,985 元（專二十期
    翁文峰148,668 元、專十九期劉俊男150,838 元、警員班一
    ○六期謝冠群80,178元、專十九期林昭宏151,269 元、專十
    九期林昭銘151,029 元、專十二期洪志堅381,003 元，下稱
    系爭賠償訓練費），均未存入國庫帳戶內，原告在聽取被告
    校長、會計室主任所述由原告先代墊款項，待釐清事實後代
    墊款項再返還之建議後，乃於93年7 月16日匯款1,062,983
    元至被告臺北銀行帳號000000000000之帳戶、交付現金2 元
    予被告；惟被告仍對原告提起侵占公有財物罪之刑事告訴，
    幸獲不起訴處分確定，原告遂多次以書面請求被告返還受領
    之上述代墊款項，然被告卻以原告經辦之出納業務，所收款
    項入帳作業未嚴加控管，相關帳目、單據亦疏未及時登載及
    催討回單，致帳目不符，學生賠償款項未存入國庫帳戶所生
    損害，原告應予賠償為由拒絕返還。實則，原告並無侵占系
    爭賠償訓練費之行為，亦無須負民事賠償責任情事，被告受
    領原告交付之代墊款項乃無法律上原因獲有不當利益，原告
    自得依不當得利之規定請求被告返還。
  (二)為此本於不當得利之法律關係，依民法第一百七十九條規定
    起訴請求被告返還所受不當利益及法定遲延利息等語。並聲
    明：被告應給付原告1,062,983 元，及自起訴狀繕本送達翌
    日起至清償日止，按年息5%計算之利息。
二、被告則抗辯略以：
  (一)原告為被告出納組雇員，兩造間存有僱傭契約關係，原告在
    收取學生繳交之賠償訓練費後，應注意所收款項是否確實繳
    入國庫，並向臺北銀行木柵分行核對繳納細目，收取臺北銀
    行所製發「國庫機關專戶存款收款書」收執聯，惟原告疏未
    注意賠償訓練費之存款流程，未確實與臺北銀行確認系爭賠
    償訓練費是否入庫，致使系爭賠償訓練費未繳入國庫帳戶，
    使被告受有損害，原告自應就其過失行為負擔責任，此情經
    臺灣臺北地方法院檢察署檢察官於95年度偵字第7632號不起
    訴處分書中認定綦詳，故原告應對被告依民法第二百二十七
    條第一項及第二百二十六條第一項規定負不完全給付之損害
    賠償責任。是以，被告所受領原告交付之1,062,983 元為有
    法律上原因，不構成不當得利。
  (二)並聲明：原告之訴駁回。
三、兩造不爭執之事實（詳見本院99年7 月22日言詞辯論筆錄，
    本院卷第91頁背面至92頁）：
  (一)原告自90年3 月起至被告學校任職，受分派至出納組任事，
    負責處理薪資相關業務，嗣於91年7 月間改分派負責處理學
    生賠償訓練費之繳交業務，兩造間存有僱傭契約之法律關係
    。
  (二)被告於93年6 月24日抽查出納事務時，發現出納組所收受之
    學生賠償訓練費計有六筆共計1,062,985 元（專二十期翁文
    峰148,668 元、專十九期劉俊男150,838 元、警員班一○六
    期謝冠群80,178元、專十九期林昭宏151,269 元、專十九期
    林昭銘151,029 元、專十二期洪志堅381,003 元），均未繳
    國庫列帳，核有不符。
  (三)上述(二)六筆學生賠償訓練費款項，均係由原告經手辦理收取
    手續。
  (四)原告於93年7 月16日匯款1,062,983 元至被告臺北銀行帳號
    000000000000之帳戶，同月28日再付款2 元予被告。
  (五)被告對原告移送侵占公有財務罪之刑事罪嫌，經臺灣臺北地
    方法院檢察署於96年5 月16日以95年度偵字第7632號為不起
    訴處分確定。
  (六)原告分別於97年9 月5 日、97年12月31日提出申請書向被告
    申請退回代墊之賠償訓練費款項，共計1,062,985 元，被告
    則分別於97年10月8 日、98年2 月10日發函原告表示：原告
    所經辦之出納業務，所收款項入庫作業未嚴加控管，相關帳
    目、單據亦疏失未及時登載及催討回單，致帳目不符，學生
    賠償款項未存入國庫帳戶內所生之損害，原告自應賠償，原
    告對有過失之賠償費用請求退回，洵屬無理等詞。
四、本件經兩造於本院99年7 月22日言詞辯論期日整理後（見本
    院卷第92頁），兩造爭執之重點在於：
    被告收受原告於93年7 月16日給付之1,062,983 元，是否無
    法律上原因？亦即，原告於辦理收取上述(二)六筆學生賠償訓
    練費款項之手續時，是否有可歸責於伊之不完全給付情事，
    而應對被告負不完全給付損害賠償責任？
五、現就兩造爭執之重點，析述如下：
  (一)原告對被告抗辯所為陳述略以：原告至出納組任職以來，所
    有業務流程均由同事口耳相受，並未接受相關出納業務之訓
    練及進修，關於學生賠償訓練費之工作流程部分，均備齊公
    文、國庫機關專戶存款收款書、通知單、自行收納款項統一
    收據共四項文件，交由會計室簽收作帳，若有欠缺必遭會計
    室退回不予簽收，系爭賠償訓練費之收受，六件收據中有二
    件經會計室簽收註記，表示所有文件均已齊備，另四件雖無
    簽收註記，然會計室亦有未簽收仍入帳之情形，顯見原告辦
    理系爭賠償訓練費之程序已符合出納作業流程，並無疏失。
    況且，有關對帳業務部分本由出納組組長、會計室及臺北銀
    行負責辦理，不屬於原告業務範圍內；而對帳理應隨時為之
    ，何以在事發一年後，被告始發現系爭賠償訓練費未繳入國
    庫而有帳目不符情事，顯示被告之出納作業程序明顯有缺漏
    ，故系爭賠償訓練費未入國庫，應非可歸責於原告等語。
  (二)按因可歸責於債務人之事由，致為不完全給付者，債權人得
    依關於給付遲延或給付不能之規定行使其權利，民法第二百
    二十七條定有明文。又不完全給付之構成要件，包括：(1)債
    務人提出之給付不合債之本旨，或債務人違反債之關係上附
    隨義務；(2)須有可歸責於債務人之事由；(3)債權人請求損害
    賠償，須具備損害賠償之一般要件，亦即必須確有損害、損
    害與債務人給付不完全行為間有因果關係等。準此，被告既
    抗辯其對原告有不完全給付債務不履行之損害賠償責任，則
    本件即應審究原告所提出之給付是否有違債之本旨，且該給
    付之不完全造成被告受有損害，另損害與原告債務不履行之
    行為間有因果關係等節。經查：
  1.被告雖陳稱：原告之疏失是有製作六張統一收據，卻沒有收
    款書收執聯，表示系爭賠償訓練費沒有存入臺北銀行國庫帳
    戶內，製作收據之人即經手金錢者，必須確認款項有存入臺
    北銀行帳戶內等語（見本院卷第80頁背面、90頁背面）。
  2.經查，被告學校關於學生賠償訓練費繳交臺北銀行國庫帳戶
    之作業流程為，學生以現金（如郵寄匯票則由出納組員向郵
    局兌領現金）或支票繳納款項予出納承辦人員後，由出納承
    辦人員開具「自行收納款項統一收據」（下稱統一收據），
    將第一聯交予繳款學生，統一收據第二聯則併同賠償費通知
    單及相關公文送經會計主任等逐級呈核，第三聯則由出納組
    自行留存，同時出納承辦人員並須填寫「國庫機關專戶存款
    收款書」（下稱收款書），將所收取之賠償訓練費繳入臺北
    銀行國庫帳戶，入帳繳納方式係由臺北銀行於每週二、四派
    人至被告學校收款，或由出納組管理零用金之人員於收款當
    日或次日直接前往臺北銀行存款，並經臺北銀行之收款人員
    或櫃臺經辦人員於收受款項後，在收款書第二聯（下稱收款
    書收執聯）蓋章作為繳庫憑證，之後再由出納承辦人員將所
    取得之收款書收執聯附於核章完成之統一收據、通知單、催
    繳公文等四份文件送交會計室辦理繳入國庫作帳手續；此除
    經原告陳述綦詳外，另為被告所不爭執，且亦迭經被告在臺
    灣臺北地方法院檢察署95年度偵字第7632號原告所涉貪污治
    罪條例刑事案件偵查中，陳明無訛（見本院卷第59頁及偵查
    卷第9 、41、119 頁等被告簽呈函文）。而原告對於系爭賠
    償訓練費係由其經手收取不爭執（見兩造不爭執之事實(三)）
    ，則後續之學生賠償訓練費繳交國庫程序，原告即須依據上
    述之作業流程為辦理。
  3.其次，應審究原告有無在服勞務履行受僱人義務過程中給付
    不完全，亦即，未依上述作業流程處理系爭賠償訓練費情事
    ：
  (1)關於學生翁文峰、劉俊男所繳納之賠償訓練費部分，觀諸原
    告所提翁文峰及劉俊男之統一收據（見卷第66、67頁），其
    收據右下方有被告學校會計室經辦學生賠償費用人員吳敏純
    之簽收註記。而參以被告學校出納組雇員門中才在前開原告
    所涉刑事案件偵查中陳稱：若統一收據、公文、通知單、收
    款書四項文件送會計室辦理入帳程序結案時，若有遺漏任何
    一項憑證未盡完備會計室則拒絕簽收等語（見偵查卷第16頁
    ），且被告學校會計室經辦人員吳敏純亦為相同之陳述（見
    偵查卷第19頁）。則被告會計室人員吳敏純既已在統一收據
    上簽收，顯見，原告當時已將統一收據、公文、通知單、收
    款書四項文件備齊交付被告，而無缺漏之情事。雖吳敏純於
    偵查中訊問時證稱：「（問：翁文峰的部分你有簽收否）…
    因我確定這張沒有完成作業，因我等不到銀行回單」、「（
    問：你為何也有簽收劉俊男的部分）我退回去給謝（即原告
    ）的不止翁這一筆，但是姓名忘記了…」等語（見偵查卷第
    149 至150 頁），惟倘其接獲原告呈送前開系爭賠償訓練費
    作帳公文時，文件有欠缺，理當直接退回拒絕收受或於統一
    收據上註記所欠缺之文件，方符常情，矧其仍在統一收據上
    簽收，則所述收款書文件有欠缺乙節，是否與當時情狀相符
    ，即有可議之處。
  (2)至於學生謝冠群、林昭宏、林昭銘、洪志堅所繳納之賠償訓
    練費部分，雖然謝冠群、林昭宏、林昭銘、洪志堅之統一收
    據下方並未有會計室經辦學生賠償費用人員吳敏純之簽收註
    記，然原告表示統一收據雖無簽收註記，但會計室亦有未簽
    收依然入帳之情形，而此節亦與出納組雇員門中才在偵查中
    所敘一致（見偵查卷第16頁）。據此，自不得僅以會計室經
    辦人員未於統一收據下方另行簽收註記一節，即遽論原告有
    未就謝冠群、林昭宏、林昭銘、洪志堅所繳納之學生賠償訓
    練費提供完整通知單、相關公文、統一收據及收款書收執聯
    等文件予會計室辦理入帳事宜，亦即，尚無從認定原告在經
    手款項收受後，有欠缺收款書收執聯之情形。
  (3)次查，雖被告現在已無法尋得系爭賠償訓練費之收款書，且
    款項均未曾存入臺北銀行國庫帳戶內，但如前述，既無從認
    定原告經手款項流程中，有疏漏收款書而未查得款項未入帳
    戶之行為，加以，收執聯是否係在原告繳交相關文件至會計
    室後，因會計室經辦人員保管不週而遺失，甚或係有於其他
    處理環節中丟失之情形，尚非無審究之餘地。綜此，被告僅
    以事後無法尋得系爭賠償訓練費之收款書收執聯，逕謂原告
    有未向臺北銀行收取收款書收執聯且將此檢附交予會計室經
    辦人員之疏失，尚無足取。
  4.次按所謂相當因果關係，係指依經驗法則，綜合行為當時所
    存在之一切事實，為客觀之事後審查，認為在一般情形上，
    有此環境，有此行為之同一條件，均發生同一之結果者，則
    該條件即為發生結果之相當條件，行為與結果即有相當之因
    果關係；反之，若在一般情形上，有此同一條件存在，而依
    客觀之審查，認為不必皆發生此結果者，則該條件與結果並
    不相當，不過為偶然之事實而已，其行為與結果間即無相當
    因果關係（最高法院87年度台上字第154 號判決意旨參照）
    。
  (1)承上所述，縱認原告有未向臺北銀行取回系爭賠償訓練費六
    紙收款書收執聯之疏失，惟學生賠償訓練費款項未實際存入
    國庫帳戶始為造成被告所受損害之直接原因，而收款書收執
    聯雖可為證明學生賠償訓練費已由出納承辦人員存入國庫專
    戶之證明文書，然尚不得反面推論未取得收款書收執聯即表
    示出納承辦人員未將學生賠償訓練費繳交臺北銀行存入國庫
    帳戶。
  (2)況查，證人門中材、巫妮芳均於前開刑事案件偵查中結證稱
    ：臺北銀行派往被告學校收取入庫款項之行員時常更換，收
    款人至該校收款時備有對外簽收本，載明收取款項明細後由
    出納人員簽名確認，收款人同時在收款書收執聯（回單）上
    蓋用銀行章戳表示收訖，簽收本則帶回銀行，但有時收款之
    行員未帶章戳，會將款項先予收回，隔日再由出納人員前往
    銀行取回收執聯或由銀行人員送回被告學校等語（見偵查卷
    第157 至158 頁），應認臺北銀行收款人員確有收款當時未
    發給收款書收執聯，而於事後補給之情事。準此，臺北銀行
    收款人員收款當時若未當場交付收款書收執聯之情形下，則
    臺北銀行收款人員收款後遺失款項，甚或惡意予以侵占，致
    款項未實際存入該行國庫帳戶，而被告其他出納人員事後復
    疏未催討該筆款項之收執聯，因而日後發現帳目不符之情，
    衡情尚非絕無可能。
  (3)因之，原告未取回收款書收執聯並無法直接導致被告受有系
    爭賠償訓練費未存入國庫之損失，至為灼然。尤其在原告係
    以向臺北銀行收款人員繳交學生賠償訓練費之方式處理系爭
    賠償訓練費時，僅因臺北銀行收款人員未帶臺北銀行戳章，
    而未當場交付收款書收執聯予原告之情形下，發生臺北銀行
    收款人員收款後遺失系爭賠償訓練費，甚或惡意侵占系爭賠
    償訓練費，致系爭賠償訓練費未實際存入臺北銀行國庫帳戶
    時，若僅因原告未將收款書收執聯取回，即將臺北銀行收款
    人員之疏失或不法行為，強加轉嫁於原告，要求原告負損害
    賠償責任恐非適當。是以，被告所受系爭賠償訓練費未存入
    臺北銀行國庫帳戶之損害，與原告未取回收款書收執聯之間
    ，並無相當因果關係。
  5.綜上，本件尚無從認定原告有未依學生賠償訓練費繳交國庫
    之作業流程，向臺北銀行取回收款書收執聯檢送予會計室辦
    理作帳手續之疏失行為，且被告所受系爭賠償訓練費未存入
    國庫之損失，與其所辯原告未向臺北銀行取回收款書收執聯
    之不完全給付行為間，亦難謂有相當因果關係存在，被告抗
    辯其得依不完全給付規定，請求原告賠償因系爭賠償訓練費
    未入國庫帳戶所受之損害，洵屬無據。
  (三)按不當得利須無法律上之原因而受利益，致他人受損害；雖
    有法律上之原因，而其後已不存在者，亦同，民法第一百七
    十九條定有明文。經查，原告於93年7 月16日為填補被告所
    受系爭賠償訓練費未存入國庫之損失，而匯款1,062,983 元
    予被告（見兩造不爭執之事實(四)），惟原告對於系爭賠償訓
    練費未存入國庫之事實，並無被告所抗辯應負不完全給付損
    害賠償責任之情事，已如前述，故被告受領原告所墊付之系
    爭賠償訓練費，自無法律上原因，構成不當得利，應依前開
    規定返還原告。
六、再者，依民法第二百二十九條第一項、第二項規定：「給付
    有確定期限者，債務人自期限屆滿時起，負遲延責任」、「
    給付無確定期限者，債務人於債權人得請求給付時，經其催
    告而未為給付，自受催告時起，負遲延責任。其經債權人起
    訴而送達訴狀，或依督促程序送達支付命令，或為其他相類
    之行為者，與催告有同一之效力。」、同法第二百三十三條
    第一項前段規定：「遲延之債務，以支付金錢為標的者，債
    權人得請求依法定利率計算之遲延利息。」，原告主張被告
    應自起訴狀繕本送達翌日即99年1 月21日（見本院卷第53頁
    ）起給付法定遲延利息，自屬有據。
七、從而，原告本於不當得利之法律關係，依民法第一百七十九
    條規定請求被告返還所受利益即受領之系爭賠償訓練費代墊
    款項1,062,983 元及法定遲延利息，為有理由，應予准許。
八、本件為判決之基礎已臻明確，兩造其餘之陳述及所提其他證
    據，暨原告聲請訊問之證人門中才、巫妮芳，經本院斟酌後
    ，認為均於判決之結果無影響，或與本案之爭點無涉，自無
    庸逐一論述，併此敘明。
丙、結論：原告之訴為有理由，並依民事訴訟法第三百八十五條
    第一項前段、第七十八條，判決如主文。
中    華    民    國    99    年    8     月    27    日
                  民事第六庭  法  官  賴錦華
以上正本係照原本作成。
如對本判決上訴，須於判決送達後20日內向本院提出上訴狀。如
委任律師提起上訴者，應一併繳納上訴審裁判費。
中    華    民    國    99    年    8     月    27    日
                              書記官  沈世儒

司法院資訊處製作；財團法人民間司法改革基金會備份。
